【裁判字號】    97,台上,3835
【裁判日期】    970814
【裁判案由】    業務過失致人於死
【裁判全文】
最高法院刑事判決            九十七年度台上字第三八三五號
上  訴  人  台灣高等法院檢察署檢察官
被      告  甲○○
選任辯護人  林辰彥律師
            黃淑怡律師
上列上訴人因被告業務過失致人於死案件，不服台灣高等法院中
華民國九十四年七月十九日第二審判決（九十三年度上訴字第三
三一二號，起訴案號：台灣板橋地方法院檢察署九十一年度偵字
第一八九五六號），提起上訴，本院判決如下：
    主  文
原判決撤銷，發回台灣高等法院。
    理  由
本件原判決以被告甲○○被訴業務過失致人於死之犯罪尚屬不能
證明，因而撤銷第一審論處被告業務過失致人於死罪刑之判決，
改判諭知被告無罪；固非無見。
惟查：(一)、審理事實之法院，對於案內與待證事實有重要關係，
而屬依法應予調查之證據，茍未依法調查或雖已調查而未調查明
白，即與證據未經調查無異，如率行判決，其判決當然為違背法
令。又證據之證明力，固屬於法院判斷之自由，但不得違背經驗
法則及論理法則，如其判斷仍存有疑竇，則在應予調查之證據究
明釐清前，尚難遽採為被告有利或不利之認定。被告所駕駛之「
滿載八號」漁船之總噸位為一八八噸，有卷附該船之國籍證書、
噸位證書及被告簽名製作之「海事報告」可稽。而行政院農業委
員會（下稱農委會）於民國九十二年十月十五日、九十三年二月
十三日依據漁業法第五十四條第五款，先後修訂其公告之「二十
噸以上漁船出海作業時限及船員最低額等規定」，被告駕駛之「
滿載八號」漁船屬該規定第一點一百噸以上未滿二百噸之丁種噸
級漁船，其出海船員最低員額（含幹部船員），應為四人。然本
件海難事件發生時，「滿載八號」漁船上僅有被告及被害人林茂
雄二人，其中被告具有船員僱用人及船長身分，其於海難事故發
生前，是否未依前開規定保持漁船安全航行所需之最低人數？是
否因該漁船配置之船員人數不足，於航行中無法維持安全之瞭望
，致生本件船舶碰撞，林茂雄落海之事實？其間有無相當因果關
係？被告為該漁船所有人之一及船長，對於上開漁船安全航行之
規定，當無不知之理，如其違背規定，能否謂無過失，均非無疑
。原審未詳加究明釐清，遽謂依農委會漁業署九十三年二月十三
日及八十六年一月六日公告之二十噸以上漁船出海作業時限及船
員最低額等規定，第一條（點）雖規定五十噸以上未滿八十噸之
漁船，最低需配置船員三名；惟同規定第四條（點）亦明定經核
准前往國外基地作業或參加漁業合作之五十噸以上未滿一百噸漁
船，其出海最低船員得為二人，足認「滿載八號」雖未附載三至
四名船員出港，然當時係擬出海先行載運大陸漁工至漁場作業，
尚未開始捕魚作業，船上僅二名船員，應認不影響於船舶之安全
航行能力（見原判決第七頁末起第六行至第八頁第三行）；不僅
未盡調查之職責，且與該漁船之總噸位為一八八噸之卷內資料有
相矛盾之違誤。(二)、林茂雄在「滿載八號」漁船上隨船工作，航
行外海時，與越南籍貨輪發生碰撞而落海，其遭民法第八條第三
項所稱之特別災難，既經多方搜救未果，其於海象多變之外海落
水，在無進食機會及醫療救助之情況下，存活之機會微乎其微，
乃眾所皆知之事，何況自九十年一月三十一日事故發生迄今已逾
七年，從無林茂雄之任何音訊，按諸通常事理，似足認其已死亡
或喪身魚腹或屍骨無存，乃合理之推論。原審未審酌本件災難發
生之特別情況，詳加勾稽論明，遽以林茂雄僅經法院宣告死亡，
與自然死亡之含義不同，雖經數年搜救無著，仍不能認其確已死
亡，被告縱有過失，不能以業務過失致人於死之罪相繩，難謂與
經驗法則無悖，亦嫌理由欠備。檢察官上訴意旨指摘原判決不當
，尚非全無理由，應認有撤銷原判決發回更審之原因。
據上論結，應依刑事訴訟法第三百九十七條、第四百零一條，判
決如主文。
中    華    民    國  九十七  年    八    月   十四   日
                      最高法院刑事第九庭
                          審判長法官  洪  文  章
                                法官  王  居  財
                                法官  郭  毓  洲
                                法官  黃  梅  月
                                法官  邱  同  印
      本件正本證明與原本無異
                                      書  記  官
中    華    民    國  九十七  年    八    月   十九   日
                                                      K


司法院資訊處製作；財團法人民間司法改革基金會備份。
